ACORDAO-COMPLETO-2522038

ACÓRDÃO 2974/2021 ATA 48/2021 - PLENÁRIO

VISTOS, relatados e discutidos estes autos de Representação apartada e conexa ao TC Processo 034.365/2014-1 por determinação do item 9.2.1 do Acórdão 1413/2016-TCU-Plenário, com objetivo de analisar operações de financiamentos concedidos pelo Banco Nacional de Desenvolvimento Econômico e Social (BNDES) para apoiar a exportação de serviços de engenharia, relacionados à construção de portos e estaleiros em Cuba e na Venezuela, em que ora se aprecia agravo interposto pelos responsáveis Roberta Lavalle da Silva Faria e Thiago Leone Mitidieri em face de despacho que indeferiu o pedido de prorrogação de prazo para a apresentação de suas razões de justificativa,
ACORDAM os Ministros do Tribunal de Contas da União, reunidos em sessão Plenária, ante as razões expostas pelo Relator, em:
9.1. conhecer do presente Agravo para, no mérito, considerá-lo prejudicado;
9.2. dar ciência deste Acórdão, bem como das peças que o fundamentam, aos agravantes; e
9.3. orientar a Secretaria de Gestão de Processos (Seproc) a restituir os autos ao gabinete do Relator após as comunicações desta deliberação, para a análise da documentação à peça 362.

Representação apartada e conexa ao TC 034.365/2014-1 por determinação do item 9.2.1 do Acórdão 1.413/2016-TCU-Plenário, com objetivo de analisar operações de financiamentos concedidos pelo Banco Nacional de Desenvolvimento Econômico e Social (BNDES) para apoiar a exportação de serviços de engenharia, relacionados à construção de portos e estaleiros em Cuba e na Venezuela, em que ora se aprecia agravo interposto pelos responsáveis Roberta Lavalle da Silva Faria e Thiago Leone Mitidieri em face de despacho que indeferiu o pedido de prorrogação de prazo para a apresentação de suas razões de justificativa.

Banco Nacional de Desenvolvimento Econômico e Social.

3. Interessados/Responsáveis/Recorrentes:
3.1. Interessado: Identidade preservada (art. 55, caput, da Lei nº. 8.443/1992).
3.2. Responsável: Identidade preservada (art. 55, caput, da Lei nº. 8.443/1992).
3.3. Recorrente: Identidade preservada (art. 55, caput, da Lei nº. 8.443/1992).

13.1. Ministros presentes: Bruno Dantas (na Presidência), Walton Alencar Rodrigues, Benjamin Zymler, Augusto Nardes, Aroldo Cedraz, Raimundo Carreiro, Vital do Rêgo e Jorge Oliveira.
13.2. Ministros-Substitutos presentes: Augusto Sherman Cavalcanti (Relator), Marcos Bemquerer Costa e Weder de Oliveira.

ACORDAO-COMPLETO-2523827

Acórdão 488/2022 - Plenário

AUGUSTO SHERMAN

Ministro-Substituto Augusto Sherman Cavalcanti.

Trata-se de Agravo (peça 385) interposto pelos responsáveis Roberta Lavalle da Silva Faria e Thiago Leone Mitidieri em face de Despacho Decisório exarado no dia 25/11/2021 (peça 366) , que indeferiu o pedido de prorrogação de prazo para a apresentação de razões de justificativa.
Originalmente os autos cuidam de representação apartada e conexa ao TC Processo 034.365/2014-1 autuada pela Secretaria de Controle Externo da Administração Indireta no Rio de Janeiro (SecexEstatais/RJ) por determinação do item 9.2.1 do Acórdão 1413/2016-TCU-Plenário, de minha relatoria, com objetivo de analisar operações de financiamentos concedidos pelo Banco Nacional de Desenvolvimento Econômico e Social (BNDES) para apoiar a exportação de serviços de engenharia, relacionados à construção de portos e estaleiros em Cuba e na Venezuela.
Após a análise das oitivas, por meio do Despacho do Relator (peça 252) foram determinadas as audiências dos responsáveis acerca das falhas e irregularidades apontadas pela unidade técnica, entre outras medidas.
Posteriormente os Srs. Roberta Lavalle da Silva Faria e Thiago Leone Mitidieri requereram prorrogação de prazo por mais 60 (sessenta) dias "a fim de que seja possível elaborar as Razões de Justificativas com a acuidade que o caso requer, diligenciar documentos necessários ao subsídio do documento e trazer novas informações relevantes para o caso (...) " (peça 353) .
O pedido foi negado por meio do Despacho da peça 366 em razão de que o prazo originalmente proposto, de 60 (sessenta) dias, foi concedido de forma isonômica para todos os responsáveis arrolados neste processo e já levava em conta os fatores elencados nos pedidos dos responsáveis (complexidade da matéria, o tempo decorrido em relação aos fatos, a dificuldade de se obter documentos e o momento atual em decorrência da pandemia) , razão pela qual se concedeu extraordinariamente prazo tão extenso para apresentação das suas razões de justificativas, com o registro de que seria improrrogável.
Todavia, inconformados com a decisão, os responsáveis interpuseram Agravo por meio da peça 385, requerendo, em síntese, a reconsideração do despacho.
É o Relatório.

Grazielle Fernandes Pettene, Denilson Ribeiro de Sena Nunes (96.320/OAB-RJ), Ana Paula Barbosa de Sá (140352/OAB-RJ), Maria Joana Carneiro de Moraes (158.738/OAB-RJ), André de Castro Oliveira Pereira Braga (201.971/OAB-RJ), Maritisa Mara Gambirasi Carcinoni CPF 337.001.998-13), Lauro Luiz Studart Leão (13.539/OAB-DF), Taís Guida Fonseca Guedes (156.097/OAB-RJ), Saulo Benigno Puttini (42.154/OAB-DF), Anna Paula Bottrel Souza (143.502/OAB-RJ), Adriana Diniz de Vasconcellos Guerra (191.390-A/OAB-SP) e outros, representando Banco Nacional de Desenvolvimento Econômico e Social; Francisco Augusto da Costa e Silva (21.370/OAB-RJ), Daniella Felix Teixeira (224.286/OAB-RJ) e outros, representando Armando Mariante Carvalho Junior; Ivan Ribeiro dos Santos Nazareth (121.685/OAB-RJ), representando Leonardo Pereira Rodrigues dos Santos; Marta de Castro Meireles (130.114/OAB-RJ) e Ivan Ribeiro dos Santos Nazareth (121.685/OAB-RJ), representando Luiz Antônio Araújo Dantas; Paulo Eduardo Sampaio Barreto da Rocha (CPF 184.666.477-24), Francisco Augusto da Costa e Silva (21.370/OAB-RJ) e outros, representando Eduardo Rath Fingerl; Marta de Castro Meireles (130.114/OAB-RJ) e Ivan Ribeiro dos Santos Nazareth (121.685/OAB-RJ), representando Marcia Cristina da Silva Dias; Louise Dias Portes (203.612/OAB-RJ), Luís Inácio Lucena Adams (29512/OAB-DF) e outros, representando Élvio Lima Gaspar; Luís Felipe Vasconcelos de Melo Cavalcanti (42884/OAB-PE), representando Roberta Lavalle da Silva Faria; Francisco Augusto da Costa e Silva (21.370/OAB-RJ), Daniella Felix Teixeira (224.286/OAB-RJ) e outros, representando Fernando Marques dos Santos; Marta de Castro Meireles (130114/OAB-RJ) e Ivan Ribeiro dos Santos Nazareth (121685/OAB-RJ), representando Bruno Castelo Branco; Sérgio Bermudes (17587/OAB-RJ), Fábio Mantuano Príncipe Martins (181.783/OAB-RJ), Marcio Vieira Souto Costa Ferreira (59384/OAB-RJ), Flávio Jaime de Moraes Jardim (17.199/OAB-DF) e Mateus Rocha Tomaz (50.213/OAB-DF), representando João Carlos Ferraz; Luís Felipe Vasconcelos de Melo Cavalcanti (42884/OAB-PE) e Bruna Wills (46082/OAB-DF), representando Thiago Leone Mitidieri; Marta de Castro Meireles (130.114/OAB-RJ) e Ivan Ribeiro dos Santos Nazareth (121.685/OAB-RJ), representando Luiz Filipe de Castro Neves; Francisco Augusto da Costa e Silva (21.370/OAB-RJ), Daniella Felix Teixeira (224.286/OAB-RJ) e outros, representando Luiz Fernando Linck Dorneles; Anderson Medeiros Bonfim (315.185/OAB-SP), Fernando Hideo Iochida Lacerda (305.684/OAB-SP), Renata Mollo dos Santos (179.369/OAB-SP), Pedro Estevam Alves Pinto Serrano (90.846/OAB-SP) e Juliana Salinas Serrano (271.406/OAB-SP), representando Guilherme Narciso de Lacerda; Sérgio Bermudes (17587/OAB-RJ), Fábio Mantuano Príncipe Martins (181.783/OAB-RJ), Márcio Vieira Souto Costa Ferreira (59384/OAB-RJ), Flávio Jaime de Moraes Jardim (17.199/OAB-DF) e Mateus Rocha Tomaz (50.213/OAB-DF), representando Luciano Galvão Coutinho; Sérgio Bermudes (17587/OAB-RJ), Fábio Mantuano Príncipe Martins (181.783/OAB-RJ), Márcio Vieira Souto Costa Ferreira (59384/OAB-RJ), Flávio Jaime de Moraes Jardim (17.199/OAB-DF) e Mateus Rocha Tomaz (50.213/OAB-DF), representando Maurício Borges Lemos; Francisco Augusto da Costa e Silva (21.370/OAB-RJ), Daniella Felix Teixeira (224.286/OAB-RJ) e outros, representando Wagner Bittencourt de Oliveira; Felipe Lima Araújo Romero (215.001/OAB-RJ), Fernanda Pereira Carneiro (130.752/OAB-RJ), José Guilherme Berman Corrêa Pinto (119.454/OAB-RJ), Giovani Trindade Castanheira Menicucci (27.340/OAB-DF), Felipe Schvartzman (185.643/OAB-RJ), Catiuscia Pacheco Pires de Oliveira (31804/OAB-DF), Jean Carlos dos Santos Honório (234.053/OAB-RJ), Katherine Cardoso de Souza (CPF 120.706.806-30), André Macedo de Oliveira (15.014/OAB-DF), Luiz Antônio de Sampaio Campos (75.714/OAB-RJ) e Helena Tavares Cavalcanti Domont de Serpa (CPF 140.664.297-50), representando Julio César Maciel Ramundo.

Não atuou.

REPRESENTAÇÃO APARTADA DO TC 034.365/2014-1 EM OBEDIÊNCIA AO ACÓRDÃO 1.413/2016-TCU-PLENÁRIO. FINANCIAMENTOS DO BNDES ÀS EXPORTAÇÕES DE SERVIÇOS DE ENGENHARIA DESTINADAS À CONSTRUÇÃO DE PORTOS E ESTALEIROS EM CUBA E NA VENEZUELA. AGRAVO CONTRA DESPACHO QUE NEGOU PEDIDO DE SOLICITAÇÃO DE PRAZO. PRAZO ALTERADO POR NOVO DESPACHO. AGRAVO PREJUDICADO.

REPRESENTAÇÃO (REPR)

Secretaria de Fiscalização de Infraestrutura Portuária e Ferroviária (SeinfraPortoFerrovia).

Trata-se de Agravo (peça 385) interposto pelos responsáveis Roberta Lavalle da Silva Faria e Thiago Leone Mitidieri em face de Despacho Decisório exarado no dia 25/11/2021 (peça 366) , que indeferiu o pedido de prorrogação de prazo para a apresentação de suas razões de justificativa.
Originalmente os autos cuidam de representação apartada e conexa ao TC Processo 034.365/2014-1 autuada pela Secretaria de Controle Externo da Administração Indireta no Rio de Janeiro (SecexEstatais/RJ) por determinação do item 9.2.1 do Acórdão 1413/2016-TCU-Plenário, de minha relatoria, com objetivo de analisar operações de financiamentos concedidos pelo Banco Nacional de Desenvolvimento Econômico e Social (BNDES) para apoiar a exportação de serviços de engenharia, relacionados à construção de portos e estaleiros em Cuba e na Venezuela.
Em sua derradeira instrução, a Secretaria de Fiscalização de Infraestrutura Portuária e Ferroviária (SeinfraPortoFerrovia) analisou as informações encaminhadas pelo BNDES em resposta à oitiva que lhe foi dirigida, a qual versou sobre a constatação de desvio de finalidade decorrente de irregularidades e falhas verificadas em todas as etapas das operações de crédito às exportações no exterior, no âmbito interno do BNDES, desde a análise dos pedidos de financiamento até o efetivo desembolso dos recursos concedidos pelo Banco.
As irregularidades verificadas pela unidade técnica seguiram, de maneira geral, os mesmos apontamentos apurados nos processos já apreciados pelo Tribunal (TC's Processo 017.469/2016-3, Processo 010.191/2018-6 e Processo 002.275/2018-0, de minha relatoria) , os quais resultaram nos Acórdãos 2.006/2019, 4.032/2020 e 2.296/2021, respectivamente, todos do Plenário.
No presente caso, verificou-se um valor de desvio de finalidade de US$ 575,55 milhões, o que representa que 70,1% dos recursos concedidos foram financiados indevidamente nas operações de financiamento sob análise nestes autos.
Em vista disso, por meio do Despacho à peça 252 determinei a realização das audiências dos responsáveis acerca das falhas e irregularidades apontadas pela unidade técnica, entre outras medidas.
Posteriormente a Sra. Roberta Lavalle da Silva Faria e o Sr. Thiago Leone Mitidieri requereram prorrogação de prazo por mais 60 (sessenta) dias a fim de que fosse possível "elaborar as Razões de Justificativas com a acuidade que o caso requer, diligenciar documentos necessários ao subsídio do documento e trazer novas informações relevantes para o caso (...) " (peça 353) .
O pedido foi negado por meio do Despacho da peça 366.
No presente agravo, os responsáveis alegam que solicitaram vistas e cópia do processo em 8/11/2021, mas apenas obtiveram acesso aos autos em 1/12/2021. Dessa forma, a despeito deste Relator ter concedido o prazo de 60 (sessenta) dias para as suas defesas, o prazo efetivamente útil conferido pelo TCE seria de apenas 30 (trinta) dias, que correrão majoritariamente durante o recesso, prejudicando sobremaneira o direito de defesa das partes.
Aduzem ainda que a improrrogabilidade do prazo inicialmente conferido é medida excepcional neste Tribunal e que no TC Processo 017.469/2016-3 foi concedido prazo inicial de 60 (sessenta) dias, o qual foi prorrogado duas vezes, e que no TC Processo 010.191/2018-1 foi conferido o prazo inicial de 60 (sessenta) dias, prorrogado uma vez, por igual período.
Assim, defendem que a magnitude e a complexidade do presente processo justificam a prorrogação do prazo inicialmente concedido por mais 60 (sessenta) dias.
Entendo que o Agravo merece ser conhecido, uma vez preenchidos os requisitos regimentais.
Registro que, posteriormente à impetração do presente agravo, apreciei, mediante despacho exarado em 7/12/2021 (peça 406) , solicitações de diferentes responsáveis atinentes ao acesso ao processo e adequação do prazo de defesa. Na oportunidade, autorizei a devolução do prazo de 60 (sessenta) dias à Sra. Roberta Lavalle da Silva Faria e ao Sr. Thiago Leone Mitidieri, a contar da data que tiveram acesso aos presentes autos em razão de ter ocorrido um prazo elastecido entre a solicitação dos responsáveis e a autorização de acesso ao processo. 
Assim, considerando que não mais subsiste o prazo original, objeto deste recurso, tendo sido substituído por outro, entendo que o presente agravo deva, no mérito, ser considerado prejudicado. 
Por fim, considerando que há neste processo interposição de documento intitulado "Embargos de Declaração" pelo responsável Leonardo Pereira Rodrigues dos Santos (peça 362) em face do Despacho que determinou a realização da sua audiência (peça 252) , deve haver a restituição dos autos ao gabinete do Relator, após as comunicações desta deliberação, para a análise da referida documentação.
Ante o exposto, proponho que o Tribunal aprove o Acórdão que ora submeto à apreciação deste Colegiado.
TCU, Sala das Sessões, em 8 de dezembro de 2021.
AUGUSTO SHERMAN CAVALCANTI 
Relator